臺灣桃園地方法院民事裁定　　　　　 100年度消債抗字第18號
抗　告　人　羅孟青
上列抗告人因消費者債務清理條例免責事件，對於民國100 年3
月15日本院100 年度消債聲字第29號裁定提起抗告，本院裁定如
下：
    主  文
抗告駁回。
抗告程序費用新台幣壹仟元由抗告人負擔。
    理  由
一、按法院為終止或終結清算程序之裁定確定後，除別有規定外
    ，應以裁定免除債務人之債務，消費者債務清理條例第132
    條定有明文。惟按法院裁定開始清算程序後，債務人有薪資
    、執行業務所得或其他固定收入，而普通債權人之分配總額
    低於債務人聲請清算前2 年間，可處分所得扣除自己及依法
    應受其扶養者所必要生活費用之數額者，法院應為不免責之
    裁定，但債務人證明經普通債權人全體同意者，不在此限，
    同條例第133 條有明文規定。另按債務人有下列各款情形之
    一者，法院應為不免責之裁定；但債務人證明經普通債權人
    全體同意者，不在此限：四、因浪費、賭博或其他投機行為
    ，致財產顯然減少或負擔過重之債務，而生開始清算之原因
    ，同條例第134 條第4 款亦定有明文。第按消費者債務清理
    制度並非在使債務人恣意消費所造成之債務而轉嫁予債權人
    負擔，故債務人免責制度，應在鼓勵勤勞誠實之債務人，而
    非縱容債務人奢侈浪費，倘債務人於聲請清算前之相當期間
    內，利用信用金融之機會，恣意為非屬通常生活所需之鉅額
    消費或作奢侈性、浪費性之消費而不在意日後履行返還之能
    力，自不容其利用消費者債務清理條例中之免責制度，致濫
    用清算程序以規避其應負擔之償還責任，如此始符消費者債
    務清理條例之立法本旨。
二、本件抗告意旨略以：(一)於民國97年間，適逢全球性金融海嘯
    ，抗告人服務之公司生意亦大幅滑落，是以自98年1 月1 日
    起，抗告人慘遭減薪，每月薪資自新臺幣（下同）42,000元
    降至25,000元，收入短少了幾乎一半，抗告人除薪資收入外
    ，又無其他之經濟來源或金錢收入。而抗告人之配偶因金融
    風暴影響，薪資亦遭大幅度砍降。又債權銀行為開發信用卡
    業務，不斷鼓吹抗告人申辦信用卡，如花旗等多家銀行更是
    持續來電推銷代償方案，並協助核辦貸款，甚至告知抗告人
    提供國稅局所得資料，可增加貸款金額，抗告人為償還銀行
    債務，遂陷入以卡養卡、以債養債之窘境。(二)抗告人係於99
    年7 月29日經鈞院裁定開始清算程序，是以清算前2 年之始
    點應係自97年8 月起算，而抗告人97年之收入為560,002 元
    ，98年1 月起則遭公司降薪，收入減為每月25,000元，是以
    抗告人清算前2 年之薪資所得共為697,935 元（44,587×5
    ＋25,000×19＝697,935 ），而抗告人除了負擔自己生活費
    用外尚須扶養父親和二名子女，因此抗告人聲請前2 年可處
    分所得扣除生活必要費用及扶養費後之數額應為-245,649元
    【697,935 －（9,829 ×4 ×24）＝-245,649】，從而，原
    審認定構成消費者債務清理條例第133 條之不免責情形乃顯
    有違誤。綜上，原裁定未加詳查即駁回抗告人免責之聲請，
    其裁定顯然欠當，爰提起抗告並請求廢棄原裁定等語。
三、經查:
  (一)抗告人於98年5 月19日聲請消費者債務清理事件，前經本院
    裁定自98年12月29上午12時起開始更生程序，因更生方案未
    能依消費者債務清理條例第60條規定獲得債權人會議可決，
    亦不符合同法第64條第1 項得依職權逕予認可之規定，而以
    裁定開始清算程序，嗣因就清算財團之財產分配完畢，經本
    院司法事務官於99年12月29日以99年度司執消債清字第83號
    為清算程序終結之裁定確定在案等事實，業經本院依職權查
    核上開各事件之卷宗無誤，足堪認定。
  (二)抗告人自95年4 月起迄今任職於勝光交通股份有限公司，而
    96年、97年間之收入各為535,042 元、560,002 元，98年1
    月起每月薪資調降為25,000元，迄99年5 月間月薪仍為25,0
    00 元 ，有抗告人所提出勝光交通股份有限公司之薪資證明
    書、96、97年度綜合所得稅各類所得資料清單以及收入切結
    書附卷可稽（參本院98年消債更字第314 號卷第58、59、10
    2 至104 頁），是於本院前揭裁定開始清算程序（依上開說
    明，清算程序之始點，提前至98年12月裁定開始更生時）後
    ，抗告人確有任職於勝光交通股份有限公司之工作收入。且
    本件普通債權人於此清算程序中僅獲得101,689 元進行分配
    ；惟抗告人聲請清算前2 年間【依上說明，應以抗告人聲請
    更生（98年5 月19日）前2 年間即自96年5 月起至98年4 月
    止計算】，可處分所得合計約為1,016,697 元【（535,042
    元÷12×8） ＋560,002 元＋（25,000元×4） ＝1,016,69
    7 元】，扣除2 年間自己必要生活費用以及對於父親（扶養
    義務人包含抗告人共計9 人）、兩名幼子（與配偶共同扶養
    ）之扶養支出約403,632 元【《9,829 元＋（9,829 元÷9
    ）＋（9,829 元×0.6 ×2÷2 ） 》×24＝403,632 元，元
    以下四捨五入】，是普通債權人之分配總額101,689 元低於
    抗告人聲請更生前2 年間可處分所得扣除自己必要生活費用
    之數額613,065 元（1,016,697 元－403,632 元＝613,065
    元）。綜上所述，普通債權人之分配總額顯然低於抗告人聲
    請更生前2 年間，可處分所得扣除自己必要生活費用之數額
    ，而有消債條例第133 條所規定應不免責之情事。
  (三)觀之抗告人之歷年之消費明細：
  1.依債權人花旗（臺灣）商業銀行所提出抗告人之信用卡消費
    明細所示：其於98年12月24日於網站「www.365MOE.net」消
    費57,293元，98年12月24日於PC home 消費38,000元，98年
    12月31日於萱蝶美容名店消費56,000元（見本院99年度司執
    消債清字第83號卷第215 頁）。
  2.債權人日盛國際商業銀行部分：抗告人申請通信貸款借得18
    0,000 元，迄今仍有本金173,697 元未償還，有日盛國際商
    業銀行98年10月6 日民事陳報狀（見本院98年度消債更字第
    314 號卷第83頁）在卷可稽。
  3.依債權人遠東國際商業銀行所提出抗告人之信用卡交易明細
    所示：其自94年11月29日申請餘額代償240,000 元，96年11
    月6 日於滿庭香花生軟糖消費1,470 元，97年9 月21日於特
    力翠豐股份有限公司消費1,842 元（見本院98年度消債更字
    第314 號卷第90、91頁）。
  4.依債權人萬泰商業銀行所提出抗告人之現金卡交易明細所示
    ：其自91年5 月14日起至97年12月30日止，預借現金之內容
    ，包含91年5 月間預借40,000元、91年8 月間預借40,000元
    、91年10月間預借40,000元、92年1 月間預借40,000元、92
    年4 月間預借60,000元、92年7 月間預借20,000元、93年5
    月間預借60,000元、93年6 月間預借30,000元、93年7 月間
    預借80,000元、93年11月間預借30,000元、94年6 月間預借
    60,000元、94年8 月間預借80,000元、94年9 月間預借40,0
    00元、94年11月間預借10,000元、94年12月間預借110,000
    元、95年2 月間預借30,000元、95年3 月間預借90,000元、
    95年5 月間預借40,000元、95年6 月間預借30,000元、95年
    10月間預借20,000元、95年11月間預借40,000元、96年3 月
    間預借20,000元、96年5 月間預借10,000元、96年7 月間預
    借10,000元、96年11月間預借20,000元、97年4 月間預借20
    ,000 元 、97年9 月間預借20,000元、97年11月間預借10,0
    00元、97年12月間預借56,000元（見本院卷萬泰銀行民事消
    債事件陳報狀所附現金卡客戶交易明細表）。
  5.依債權人玉山銀行所提出抗告人之信用卡消費明細所示：其
    於94年7 月25日預借現金250,000 元（見本院卷玉山銀行所
    陳報之信用卡消費明細表）。
  6.依債權人中國信託商業銀行所提出抗告人之信用卡歷年消費
    明細所示：其於94年12月27日、95年1 月1 日、2 月5 日、
    2 月26日、3 月6 日、7 月6 日於車容坊三富站分別消費54
    4 元、662 元、819 元、1,000 元、1,130 元、1,229 元，
    95年1 月2 日、11月25日、12月2 日、96年2 月21日、2月
    22日、8 月19日於家福股份有限公司分別消費2,808 元、2,
    029 元、635 元、3,474 元、792 元、2,278 元，96年1月
    27日於中購媒體消費3,660 元，96年3 月25日於台灣安托華
    汽車百貨股份有限公司消費3,195 元，97年3 月25日於台灣
    安托消費8,640 元，96年6 月27日至97年12月22日間於健康
    人壽共計繳納保費17,955元，96年10月29日至97年9 月29日
    間分期靈活金借貸共計60,000元，97年6 月22日於富邦MOM
    O 消費2,424 元，97年6 月29日於東麗屋汽車百貨股份有限
    公司消費8,590 元，97年9 月21日、9 月25日於特力翠豐股
    份有限公司分別消費547 元、5,604 元；預借現金部分: 抗
    告人於96年6 月7 日預借40,000元（見本院卷100 年5 月2
    日中國信託商業銀行民事陳報狀附件）。
  (四)衡諸上情，顯見本件抗告人於其經濟狀況非佳無法負擔還款
    之際，猶持續向多家債權銀行申請餘額代償、信用貸款或預
    借現金，亦有金額非微之大筆刷卡消費，均非日常基本生活
    所必要之支出，益證抗告人連續、大量預借現金或貸款及消
    費，確係本件開始清算之原因，自與前揭消費者債務清理條
    例第134 條第4 款所規定之不免責事由相當，復抗告人亦無
    法提出業經普通債權人全體同意免責之證明，是抗告人依法
    自不得免責。
  (五)至抗告人提起本件抗告雖稱：伊自有負債以來即過節儉生活
    ，絕無浪費奢侈之行為，且係因銀行為開發信用卡業務，不
    斷鼓吹抗告人申辦信用卡，又花旗等多家銀行更是持續來電
    推銷代償方案，並協助核辦貸款，甚至告知抗告人提供國稅
    局所得資料，可增加貸款金額，抗告人為償還銀行債務，遂
    陷入以卡養卡、以債養債之窘境等語。惟查，抗告人明知其
    收入及償債能力有限，仍持續大量使用信用卡、現金卡消費
    或借款，任令債務增加致難以負擔而無法清償之地步；雖斯
    時塑膠信用貨幣之發行確有浮濫之嫌，然抗告人無視高額之
    循環利率導致以債養債、無力清償，對此，抗告人仍有其應
    負之責任。基此，抗告人前開所述目前經濟狀況固堪值同情
    ，然抗告人既有前揭「浪費、賭博或其他投機行為，致財產
    顯然減少或負擔過重之債務」之不免責事由，本院自無從為
    有利抗告人之認定。末按法院為不免責之裁定確定後，債務
    人繼續清償債務，而各普通債權人受償額均達其債權額之百
    分之二十以上者，法院得依債務人之聲請裁定免責，消費者
    債務清理條例第142 條定有明文；是本件抗告人既仍有工作
    收入，倘其繼續清償債務至符合上開規定要件，自仍得依法
    聲請法院裁定免責，併此敘明。
四、綜上所述，本件抗告人既有消費者債務清理條例第133 條前
    段及第134 條第4 款所規定之不應免責情形存在，復未經普
    通債權人全體同意免責，是原審審酌上情，依前揭法律規定
    裁定本件抗告人不得免責，於法並無違誤。抗告意旨仍執陳
    詞，指摘原裁定不當，求予廢棄，為無理由，應予駁回。
五、據上論結，本件抗告為無理由，依消費者債務清理條例第15
    條，民事訴訟法第495 條之1 第1 項、第449 條第1 項、第
    95條、第78條，裁定如主文。
中    華    民    國   100    年    5     月    18    日
                   民事第一庭  審判長法  官  郭琇玲
                                     法  官  范明達
                                     法  官  陳婉玉
正本係照原本作成。
對於本裁定，除有涉及法律見解具有原則上之重要性者外，不得
再為抗告，並應繳納抗告費新台幣1000元。
中    華    民    國   100    年    5     月    19    日
                                     書記官  利冠蔚